【裁判字號】    97,易,77
【裁判日期】    970220
【裁判案由】    竊盜等
【裁判全文】
臺灣臺北地方法院刑事判決                97年度易字第77號
公  訴  人  臺灣臺北地方法院檢察署檢察官
被      告  乙○○
上列被告因竊盜等案件，經檢察官提起公訴（96年度調偵字第18
1號），本院判決如下：
    主  文
乙○○無故侵入他人住宅，貳罪，各處拘役貳拾日，如易科罰金
，均以銀元參佰元即新台幣玖佰元折算壹日；均減為拘役拾日，
如易科罰金，均以銀元參佰元即新台幣玖佰元折算壹日。應執行
拘役拾伍日，如易科罰金，以銀元參佰元即新台幣玖佰元折算壹
日。
    事  實
一、乙○○因懷疑其妻林瑞美與甲○○同居，竟於民國94年11月
    24日凌晨6 時15分許，無故侵入甲○○位於臺北市中山區○
    ○○路○段59巷2號3樓之1之住宅樓梯間，後因查無所得，始
    行離去。嗣乙○○因其妻於95年1 月16日對其提起裁判離婚
    之訴，經臺灣臺北地方法院95年度婚字第107 號離婚事件受
    理後，為蒐集林瑞美與甲○○同居之證據，復另行起意，於
    95年2 月21日晚上8 時40分許，又侵入甲○○上開住宅之公
    共樓梯間，竊取該住宅信箱內之信函二件，並將前揭事實製
    成日記表，於其與林瑞美離婚事件審理程序中呈報給法院作
    為證據，再於95年9 月6 日下午3 時15分許，將該二件信函
    持交承辦該離婚事件之法官，經法官批示附卷。甲○○因非
    該離婚事件之當事人，亦未目睹乙○○侵入住宅之情事，而
    始終不知情，嗣經林瑞美於該離婚事件閱卷後，遂於95年8
    月間告知甲○○，甲○○始知上情。
二、案經甲○○訴請臺灣臺北地方法院檢察署檢察官偵查起訴。
    理  由
一、本件被告乙○○對於檢察官起訴書證據清單所提人證、物證
    之證據能力均不加以爭執，則該等證據自有證據能力，合先
    敘明。
二、有罪部分：
  (一)經查：
  1.經本院訊問後，被告除對於上述事實是否該當侵入住宅罪有
    所爭執外，於偵訊及本院審理時均坦承確有於上述時間二次
    侵入上開住宅；而被告曾將此事實作成日記表，在臺灣臺北
    地方法院95年度婚字第107 號離婚事件中提出作為證據，亦
    有該離婚事件民事卷宗在卷可佐；又上開住宅確為被害人甲
    ○○所有，復有土地及建物登記謄本在卷可稽（95年度偵字
    第26162號偵卷第16-24頁）。綜此，由被告之供稱與相關書
    證等補強證據，被告確有於上述時間二次侵入被害人甲○○
    所有上開住宅之公共樓梯內之情事。
  2.被告雖辯稱甲○○上開住宅為六層樓之建築物，每一樓層約
    有6、7個住戶，1、2樓為商店，伊進入時該建築物大門未關
    ，亦無管理員，且伊只進入3、4樓之公共樓梯間，而非進入
    甲○○所有上開住宅之隱密住處內，即不該當刑法第306 條
    之侵入住居罪云云。惟查，按「刑法第321 條第1項第1款之
    夜間侵入住宅竊盜罪，其所謂『住宅』，乃指人類日常居住
    之場所而言，公寓亦屬之。至公寓樓下之『樓梯間』，雖僅
    供各住戶出入通行，然就公寓之整體而言，該樓梯間為該公
    之一部分，而與該公寓有密切不可分之關係，故於夜間侵入
    公寓樓下之樓梯間竊盜，難謂無同時妨害居住安全之情形，
    自應成立刑法第321 條第1項第1款於夜間侵入住宅竊盜罪」
    ，最高法院76年度台上字第2972號著有判例意旨可資參照。
    依被告所提系爭房屋所在建築物之照片（本院卷第15頁），
    1 、2 樓固設有供營業使用之店面，惟該店面本無須自公共
    樓梯間進入，自不能因該建築物有部分樓層供店面使用，即
    謂無保護其他各樓層住戶居住安寧之必要。況依甲○○所提
    系爭建築物公共樓梯大門之照片（95年度偵字第26162 號偵
    卷第26、28頁），顯示系爭建築物雖未聘有管理員管理，但
    大門貼有「隨手關門」字樣，其上並設有警察巡邏箱。綜此
    ，被告既侵入甲○○所有住宅之公共樓梯間，而有妨害甲○
    ○或其他住戶居住安寧之情況，參照前揭最高法院判例之意
    旨，自應該當刑法第306 條第1 項侵入居住罪之刑責。
  3.被告雖辯稱因為其妻林瑞美與甲○○曾有三次同時出國之情
    況，伊合理懷疑二人有同居之行為，才基於蒐證之需要前往
    甲○○所有上開住處，即非無故云云。惟查，按私人為維護
    其自身權益，固得自行蒐集或保全證據，但為貫徹憲法保障
    人性尊嚴之意旨，確保每個人享有憲法所規定之基本權利，
    私人所蒐集之證據，依照比例原則之權衡，除非該證據涉及
    重大法益或生命、身體等急迫危險之狀況（如擄人勒贖案中
    被害人或其家屬秘密錄綁匪聲音之錄音帶），否則國家機關
    不得加以採用，如犯罪偵查機關以之作為認定被告犯罪之證
    據，法院亦應排除其證據能力。本件被告侵入甲○○上開住
    宅之目的，無非係為蒐集甲○○與其妻林瑞美通姦之證據，
    而通姦行為應否科以刑責，本素有爭議，即便我國刑法尚未
    予以除罪化，亦難認為該罪係屬前述侵害重大法益而容許私
    人違法蒐集證據之範疇。況刑法第306 條第1 項侵入居住罪
    之「侵入」行為，係指未得到或違反本人之同意，而為身體
    物理性之進入，其目的在維護個人之隱私權，亦即每個人對
    於個人私密之活動或者活動所在之空間範圍擁有不受他人干
    擾之自由。至於條文所謂「無故」，應係指「無正當理由」
    ，其理由正當與否，應以客觀標準觀察，凡法律、道義、習
    慣等所應許可，而無背於公序良俗者，均可認為正當理由。
    在犯罪偵查機關（如檢察官、警察）追訴犯罪而欲進入他人
    住宅蒐證時，原則上都應事先向法院聲請搜索票始得為之之
    情況下（違反者，尚應科以刑法第307 條之違法搜索罪），
    自不能認為私人基於蒐集證據之目的，即有侵入他人住宅之
    正當理由。是被告上開所辯，尚無可採。
  4.綜上所述，由被告之供稱及相關書證等證據，足見被告確有
    公訴意旨所指之犯行，被告所辯無非係卸責之詞，不足採信
    。是本件事證明確，被告犯行堪以認定，應予依法論科。
  (二)查被告行為後，刑法業經立法院通過修正，於94年2月2日經
    總統公布修正，並自95年7月1日生效。按行為後法律有變更
    者，適用行為時之法律，但行為後之法律有利於行為人者，
    適用最有利於行為人之法律，現行刑法第2條第1項定有明文
    。此條規定乃與刑法第1 條罪刑法定主義契合，而貫徹法律
    禁止溯及既往原則，係規範行為後法律變更所生新舊法律比
    較適用之準據法，是刑法第2條本身雖經修正，但刑法第2條
    既屬適用法律之準據法，本身尚無比較新舊法之問題，應一
    律適用裁判時之現行刑法第2 條規定以決定適用之刑罰法律
    ，先予辨明。又以本次刑法修正之比較新舊法，應就罪刑有
    關之共犯、未遂犯、想像競合犯、牽連犯、連續犯、結合犯
    ，以及累犯加重、自首減輕暨其他法定加減原因（如身分加
    減）與加減例等一切情形，綜其全部罪刑之結果而為比較（
    最高法院95年5月23日95年度第8次刑庭會議決議可資參照）
    。經查：刑法第306條之侵入住居罪，法定刑得科銀元500元
    以下罰金，據修正後刑法施行法增訂第1條之1：「中華民國
    九十四年一月七日刑法修正施行後，刑法分則編所定罰金之
    貨幣單位為新臺幣。九十四年一月七日刑法修正時，刑法分
    則編未修正之條文定有罰金者，自九十四年一月七日刑法修
    正施行後，就其所定數額提高為三十倍。但七十二年六月二
    十六日至九十四年一月七日新增或修正之條文，就其所定數
    額提高為三倍」及刑法第33條第5 款修正為：「主刑之種類
    如下：... 五、罰金：新臺幣一千元以上，以百元計算之」
    等規定，依修正後之法律，刑法第306 條侵入住居罪所得科
    處之罰金刑最高為新臺幣一萬五千元、最低為新臺幣一千元
    。惟依被告行為時之刑罰法律，即罰金罰鍰提高標準條例第
    1條前段規定之提高倍數十倍及刑法第33條第5款規定之罰金
    最低額一元計算，該罪之罰金刑最高為銀元五千元，最低額
    為銀元十元，換算為新臺幣，最高額雖與新法同為新臺幣一
    萬五千元，然最低額僅為新臺幣三十元。是比較新舊法之結
    果，以被告行為時即修正前之刑法規定較有利於被告。至修
    正前刑法第51條第6 款規定：「數罪併罰，分別宣告其罪之
    刑，依左列各款定其應執行者：... 五、宣告多數拘役者，
    比照前款定其刑期。但不得逾四個月。」修正後刑法第51條
    第6款規定：「數罪併罰，分別宣告其罪之刑，依下列各款
    定其應執行者：... 五、宣告多數拘役者，比照前款定其刑
    期。但不得逾一百二十日。」該修正僅係因刑法第33條第4
    款已將拘役改以日數為單位，為求配合而為修正，故無論依
    修正前、後之刑法，因處罰輕重相同，自無比較適用之問題
    ，附此敘明。
  (三)核被告所為，係犯刑法第306條第1項之侵入住居罪。被告先
    後二次侵入住居之犯行，時間差距已有相當時日，顯見犯意
    各別，應予分論併罰。爰審酌：1.被告係碩士畢業之學歷，
    以從事教職為業，智識程度高；2.被告係因懷疑其妻與被害
    人有同居關係，始基於蒐證之考量下，侵入他人住宅之犯罪
    動機、目的與手段；3.被告僅侵入被害人甲○○所有住宅之
    公共樓梯間，並未實際侵入被害人之住處，而被害人亦係事
    隔半年餘後，始在被告之妻告知之情況下，知悉被告有此犯
    行，顯見被告所為對於被害人或其鄰居之住居安寧，尚未造
    成重大之危害；4.被告於偵查及本院審理時均能坦承犯罪事
    實，只是基於對法律認知之不足而為辯解，並於偵訊時同意
    移付調解，即難稱毫無悔意之犯後態度等一切情狀，分別量
    處如主文所示之刑。再被告行為時之易科罰金折算標準，修
    正前罰金罰鍰提高標準條例第2條前段（現已刪除）規定，
    就其原定數額提高為一百倍折算一日，則被告行為時之易科
    罰金折算標準，應以銀元三百元折算一日，經折算為新臺幣
    後，應以新臺幣九百元折算為一日。惟95年7月1日修正施行
    之刑法第41條第1項前段則規定：「犯最重本刑為五年以下
    有期徒刑以下之刑之罪，而受六個月以下有期徒刑或拘役之
    宣告者，得以新臺幣一千元、二千元或三千元折算一日，易
    科罰金」，茲比較修正前後之易科罰金折算標準，以95年7
    月1日修正公布施行前之規定，較有利於被告，爰依修正前
    刑法第41條第1項前段規定，就本院所量處被告之刑，均定
    其易科罰金之折算標準。再本件被告犯罪時間均係在96年4
    月24日以前，且非中華民國96年罪犯減刑條例第3條第1項所
    定不予減刑之罪，則依該條例第2條第1項第3款、第7條之減
    刑規定，應減其宣告刑二分之一，並均諭知易科罰金之折算
    標準及定其應執行刑。
三、不另為無罪諭知部分：
  (一)公訴意旨略以：被告意圖為自己不法所有，於95年2 月21日
    晚上8 時40分許，侵入甲○○上開住宅之樓梯間，在甲○○
    之該住宅信箱內，竊取恒益珠寶公司所寄發至該址與林瑞美
    之貴賓邀請函信件（編號：000463，郵戳日期：95年2 月17
    日，內容為邀請林瑞美參加展出日期為95年2 月24日至27日
    中午12時至晚上8 時、展出地點為臺北世貿展覽三館之臺北
    巿珠寶暨藝品大展），以及寄與甲○○之金頻道有線電視股
    份有限公司之收視繳款單各一份，並於取走上開信件後，於
    95年9月6日下午3 時15分許持交承辦臺灣臺北地方法院95年
    度婚字第107 號離婚等事件之法官，經法官批示附卷，而無
    故隱匿甲○○住宅信箱內之上開二封緘信函，因認被告此部
    分所為，另行涉犯刑法第321 條第1項第1款之夜間侵入住宅
    竊盜罪與刑法第315條前段之妨害書信秘密罪嫌等語。
  (二)按犯罪事實應依證據認定之，無證據不得推定其犯罪事實；
    而不能證明被告犯罪者，應諭知無罪之判決，刑事訴訟法第
    154條第2項、第301條第1項分別定有明文。
  (三)本件公訴意旨認被告涉有前述罪嫌，無非係以被害人甲○○
    、林瑞美及臺灣臺北地方法院95年度婚字第107 號卷附被告
    所撰寫之日記表、95年9 月6 日言詞辯論筆錄、卷附之該二
    封緘信函等件資為論據。而經本院訊問後，被告固均坦承確
    有於上開時、地，拿走被害人甲○○、林瑞美所有該二封緘
    信函，並於95年9 月6 日在臺灣臺北地方法院95年度婚字第
    107 號案件言詞辯論程序時，提出該二信函與承審法官等情
    ，惟矢口否認有何公訴意旨所指之犯行，並辯稱：1.伊並沒
    有意圖為自己不法之所有，伊去蒐證不是為自己之利益，是
    為證明林瑞美與甲○○有同居事實，為何伊太太林瑞美信件
    會跑到甲○○之信箱內，且甲○○之繳費單並不能拿到錢，
    伊係將資料交給法官，自己並沒有保留；2.伊並沒有無故開
    拆林瑞美、甲○○信件，而是交給承辦法官，林瑞美也是從
    法官那邊知道伊有拿她的信，當時伊是林瑞美之夫，伊代他
    領信件，應該是合法的，且伊並沒有開拆，也沒有隱匿，即
    屬無罪等語。
  (四)經查：
  1.按「意圖為自己或第三人不法之所有，而竊取他人之動產者
    ，為竊盜罪，處5年以下有期徒刑、拘役或5百元以下罰金。
    」刑法第320條第1項定有明文。由此可見，行為人所以該當
    竊盜罪，除需該當竊取他人之不動產之客觀不法構成要件外
    ，主觀上亦需具備竊盜故意、為自己或第三人不法所有之意
    圖之主觀不法構成要件，始足以構成本罪。而所謂之「所有
    意圖」，係指行為人對於竊取之物或是該物所內含之價值，
    欲以所有人自居之心理狀態（可區分為消極之排斥所有或持
    有、積極之占為己有二部分），此觀立法理由：「若僅使他
    人喪失財物，而無移入自己所持有之意思，如開放鳥籠，破
    網縱魚之類，祇成立毀棄損壞罪，不成立竊盜罪」自明。
  2.查被告於95年2月21日晚上8時40分許，侵入甲○○上開住宅
    之樓梯間，在甲○○之該住宅信箱內，竊取該二封封緘信函
    後，在臺灣臺北地方法院95年度婚字第107 號離婚事件於95
    年9月6日下午3 時15分許行言詞辯論程序時，將該二封緘信
    函持交承辦法官，經法官批示附卷等情，此有臺灣臺北地方
    法院95年度婚字第107號卷附被告所撰寫之日記表、95年9月
    6 日言詞辯論筆錄、卷附之該二封緘信函等件在卷可稽，且
    為被告所不爭執，堪以認定。又林瑞美對被告所提起之請求
    判決離婚事件，係於95年1 月16日繫屬於臺灣臺北地方法院
    ，被告於95年1 月26日即收受該離婚事件之調解通知書，此
    有該離婚事件之民事卷宗在卷可佐，亦堪以認定。該離婚事
    件於95年9 月6 日之言詞辯論筆錄載明：「（問：為何要請
    求精神上賠償？請求權基礎為何？）（答：因為原告與他人
    同居讓我戴綠帽，精神、家庭、工作無法兼顧... [ 庭呈臺
    北珠寶暨藝品大展通知、金頻道有線電視股份有限公司通知
    ] 根據此二份通知，我懷疑原告與甲○○同居。... 我之所
    以拿到庭呈這二份資料，是因為原告的信箱故障，所以屬於
    開放狀態，我為了保全證據，所以一直保留，我就沒有開拆
    。」而證人林瑞美於偵訊時亦結證稱該離婚事件之言詞辯論
    期日，被告確有將上開二個信封交給承辦法官等語（96年度
    調偵字第181 號卷第38頁）。綜此，顯見被告確係在其妻林
    瑞美業已提起判決離婚之民事事件後，為證明其妻林瑞美有
    與他人同居之事實，始於95年2 月21日前往甲○○所有上開
    住處竊取該二封封緘信函，其後在未曾開拆之情況下，即將
    該二封信函庭呈裁判離婚之民事事件法官，作為其妻林瑞美
    有與甲○○同居之證據，則被告自始即無以所有人自居之心
    理狀態，亦未將封緘信函加以開拆或隱匿，參照前述規定及
    說明所示，被告所為即不該當竊盜罪或妨害書信秘密罪。
  (五)綜上所述，本件被告此部分所為，既未該當竊盜罪、妨害書
    信秘密罪之犯罪構成要件，參照前述法律規定意旨，原應為
    被告無罪判決之諭知，惟公訴意旨認此部分犯嫌與前開犯罪
    事實欄有罪之侵入住居犯行間，具裁判上一罪之關係，爰就
    此部分不另為被告無罪判決之諭知。
據上論斷，應依刑事訴訟法第284條之1、第299條第1項前段，刑
法第2條第1項前段、第306條第1項，修正前刑法第41條第1項前
段、第51條第6款，刑法施行法第1條之1，修正前罰金罰鍰提高
標準條例第2條，現行法規所定貨幣單位折算新臺幣條例第2條，
中華民國96年罪犯減刑條例第2條第1項第3款、第7條、第9條、
第10條，判決如主文。
本案經檢察官高怡修到庭執行職務。
中    華    民    國    97    年    2    月    20    日
                      刑事第六庭法  官  林孟皇
本正本證明與原本無異。
如不服本判決，應於判決送達後10日內向本院提出上訴狀（應抄
附繕本）。告訴人或被害人如對於本判決不服者，應具備理由請
求檢察官上訴，其上訴期間之計算係以檢察官收受判決正本之日
期為準。
                                書記官  宋德華
中    華    民    國    97    年    2    月    20    日
附錄本案論罪科刑法條全文：
中華民國刑法第306條（侵入住居罪）
無故侵入他人住宅、建築物或附連圍繞之土地或船艦者，處1年
以下有期徒刑、拘役或3百元以下罰金。
無故隱匿其內，或受退去之要求而仍留滯者，亦同。


司法院資訊處製作；財團法人民間司法改革基金會備份。
